【裁判字號】    94,訴,1264
【裁判日期】    950323
【裁判案由】    請求股權更名登記
【裁判全文】
臺灣板橋地方法院民事判決              94年度訴字第1264號
原      告  星海石油氣事業股份有限公司
                      號
兼法定代理  丙○○
人
共      同
訴訟代理人  王振志律師
被      告  台液分裝場股份有限公司
法定代理人  乙  ○
訴訟代理人  鍾開榮律師
上列當事人間請求請求股權更名登記事件，經本院於民國95年3
月9日言詞辯論終結，判決如下：
    主  文
原告之訴駁回。
訴訟費用由原告負擔。
    事實及理由
壹、程序方面：原告起訴聲明原為「被告公司應於被告公司股東
    名簿內將第三人丁○○名下所有被告公司如附表所示之股權
    133,333 股變更登記為第三人丙○○名下所有」。於起訴狀
    繕本送達被告後，原告於94年12月19日具狀追加丙○○為原
    告，並更正聲明請求將上開股權變更登記為原告丙○○名下
    所有；復於95年2 月9 日具狀擴張請求更名登記之股權數為
    333,333 股，並追加聲明請求被告應於原告提出被告公司舊
    股票133,333 股時，應將增資後所換發之新股票333,333 股
    交付原告。被告對於上開訴之追加及擴張聲明雖均表示不同
    意，然本院認為原告訴之追加及擴張聲明不甚礙被告之防禦
    及訴訟之終結，依民事訴訟法第255 條第1 項第7 款規定，
    應予准許，合先敘明。
貳、原告主張：
  一、原告丙○○已合法自第三人丁○○處受讓本案系爭之股票
      ，是被告應依原告之請求將被告公司股東名簿內第三人丁○○名下所有被告之股權共333,333 股變更登記為原告丙○○名下所有：
    (一)緣第三人丁○○明知其名下所有被告股權共333,333 股（
      原起訴請求133,333 股，但因被告於93年間增資，故股份
      依比例增加成為333,333 股）係由原告星海石油氣事業股
      份有限公司（以下簡稱星海公司）出資購買而信託於其名
      下，且表彰系爭股權之證明及印鑑章為原告星海公司持有
      保管，然丁○○於辭去原告星海公司總經理職務後，並未
      依其對原告星海公司所為之表示將信託登記於其名下之股
      權無條件辦理更名登記並返還予公司，反而合意做成虛偽
      之股權讓渡書，而將該系爭股票無權轉讓於訴外人乙○名
      下，但並未完成實際之股票交付行為。
    (二)第三人丁○○於本案起訴之前，已於94年6 月17日依公司
      法第164 條之規定將系爭記名股權以背書轉讓之方式轉讓
      與予原告丙○○，且有完納稅捐之事實，故原告丙○○已
      合法取得系爭股票，然因被告刻意阻擾更名登記，而致未
      能辦妥被告公司之股份持有者變更登記。爰依公司法第
      165 條第1 項規定請求被告應將第三人丁○○名下所有被
      告公司之股權333,333 股變更登記為原告丙○○名下所有
      。
    (三)按公司法第169 條明文規定：「股東名簿應編號記載左列
      事項：一、各股東之姓名或名稱... 二、各股東之股數..
      」，故被告本有義務將股東丙○○姓名及持有股數記載進
      股東名簿內。次按「公司設立登記後，有應登記之事項而
      不登記．．．．不得以其事項對抗第三人。」，公司法第
      12條訂有明文。系爭股權為原告星海公司實質所有，先前
      係信託登記於第三人丁○○名下，嗣因丁○○離職，原告
      星海公司乃改信託予原告丙○○，且系爭股票迄今仍為原
      告繼續持有中，是原告之行為符合公司法第164 條之規定
      而合法取得該系爭股票，從而原告為本件請求，依上開公
      司法第12條之規定，被告應不得對抗原告星海公司，其理
      殊明。
    (四)另依民法第767 條之規定：「.... 對 於妨害其所有權者
      ，得請求除去之。... 」，本件系爭股份為原告星海公司
      實質所有，原告星海公司依法請求被告為股權變更登記，
      惟被告遲未辦理，被告之行為即等同於以不作為之方式，
      致原告星海公司股東之權益受有妨害，故被告之行為已然
      該當本條之「妨害所有權」行為之要件，是原告星海公司
      及原告丙○○均請求被告辦理股權名義人變更登記之行為
      ，於法有據。
  二、又被告於增資動作後，從未對各股東為股票換發之通知，
      以致原告至今尚未取得增資所應取得之股票，爰類推適用
      公司法第268 條之1 規定，為訴之聲明第2 項之請求。
  三、對被告抗辯之陳述：
    (一)被告於「95.02.09」民事辯論意旨續狀中言及：『第三人
      丁○○已將其股份合法轉讓予案外人乙○，現已非公司股
      東，就此亦有股份轉讓書、經濟部之股份有限公司變更登
      記事項表可稽.. 』 、『是原告訴請被告公司辦理第三人
      丁○○辦理股份變更登記予案外人丙○○，於法顯屬無據
      』等語。然依公司法第164 條規定：「記名股票，由股票
      持有人以背書轉讓之，並應將受讓人之姓名或名稱記載於
      股票。．．．．」本案系爭股票係為記名股票，且連同第
      三人丁○○之股權印鑑章迄今仍在原告持有中，訴外人乙○從未自第三人丁○○處合法受讓股票並實質持有之，是
      被告所辯第三人丁○○已於93.10.18將其股份合法轉讓予
      案外人乙○云云，明顯違反公司法所定轉讓生效要件且與
      事實有所出入，被告所言不足採之。本件請求不因被告前
      將系爭股權違法登記於第三人乙○名下，而有所影響。
    (二)另被告於「95.02.09」民事辯論意旨續狀中辯稱：「
      ... 且星海公司係台北縣政府於89年2 月16日始准予變更
      負責人、營業所在地、營業項目等，亦有核准通知書可稽
      。而案外人乙○與丁○○於87年12月31日簽立合約，並於
      88年4 月前付清款項。是故，本件系爭股權之資金自與星
      海公司完全無關... 」、「... 當時星海公司已停業數年
      ，丙○○及甲○○亦非當時星海公司股東，也尚未完成負
      責人變更及正式營業，星海公司豈可能出資？另丙○○與
      丁○○之匯款資料，與本件系爭股票無涉，亦不能證明系
      爭股票為星海公司出資... 」等語。惟查，原告星海公司
      於89年獲准復業前確尚處於停業中而申請復業之狀態，因
      而當時原告星海公司業務上之新股東入股一切事務則委由
      第三人丁○○處理，於此同時，原告星海公司先於87年12
      月出資向被告購買被告所有之部分土地，丙○○亦依其要
      求將該筆款項匯入其指定之帳戶。嗣後於88年5 月7 日，
      原告星海公司再次向被告購買被告所有之部分土地，並再
      依丁○○指示將購買土地之款項匯入丁○○彰化銀行林口
      分行之帳號，由此些交易記錄明顯可知被告所有之土地係
      由原告星海公司出資購得，另由原告星海公司內部之會計
      傳票亦可加以證明該筆土地係由原告星海公司所出資購得
      ，該筆土地嗣後則轉換成系爭之股票。且依被告所提出被
      証三：87年11月29日之股權轉讓合約書載明丁○○與第三
      人乙○間所為之股權交易價金共1,100 萬元，核與原証十
      三88年1 月31日之轉帳傳票所載購買台液公司土地之金額
      相符，依此亦可合理推知該筆資金係為原告星海公司股東
      出資並交由丁○○代理向被告購買土地，是被告上開所言
      係虛偽不實，實不足採。
    (三)被告辯稱本件第三人丁○○已非被告股東，原告卻請求被
      告將其股份辦理變更登記予原告丙○○名下，於法無據，
      按公司法第165 條係規定股份之轉讓，非將受讓人之姓名
      或名稱及住所或居所，記載於公司股東名簿，不得以其轉
      讓抗公司。則上開規定顯為『股份轉讓未過戶前，不得以
      其轉讓對抗公司』，尚非原告於本件訴訟中所得原引之請
      求權基礎等語。然依最高法院60年台上字第817 號判例及
      58年台上字1923 號 判決之要旨：就公司法第165 條之規
      定，其所謂之『不得以其轉讓對抗公司』，係指未過戶以
      前，不得向公司主張因背書受讓而享有開會及分派紅利而
      言，並不包括股票持有人請求更換股東名義之權利，按記
      名股票為背書轉讓之有價證券，不論股東名簿記載何人，
      有背書轉讓之連續持有人即可請求更換股東名簿，此權利
      由股票持有人單獨行使，無須讓與人協助。故可知被告此
      時所為之抗辯，實無合理依據。
    (四)被告辯稱原告所主張最高法院89年台上第1539號判決意旨
      ，顯係指出讓人將股票交付與其受讓人，而公司之股權仍
      登載予出讓人之情形，而本件丁○○已不是登載在被告股
      東名簿上之股東，自無從辦理更名登記云云，惟該判例意
      旨係指記名股票之受讓人於請求公司更名登記遭公司拒絕
      後，改以訴訟方式而得勝訴之確定判決後，公司自應將受
      讓人之本名或名稱及住所居所，記載於公司股東名簿，無
      須受讓人或繼承人再向公司重新申請。本案原告丙○○本
      已合法自丁○○處受讓該記名股票，原告丙○○此時已為
      系爭股票之合法持有人，自可依援引判例意旨，而為原告
      訴之聲明，被告所為之陳述顯係曲解判例之意旨，實無足
      採。
    (五)被告辯稱即或原告主張案外人丁○○及乙○間股權讓渡登
      記不生效力，不得對抗原告，此亦為原告與第三人間之關
      係云云，然本件原告之主張即係請求被告就原告丙○○所
      持有被告之系爭股票，而為登記至原告丙○○名下，故此
      時如丁○○與乙○間之股權讓渡不生效力，被告為系爭股
      票之股東名簿登載機關，即應隨之將股票所有人即原告丙○○之姓名登載入股東名簿中，豈僅會是原告與第三人之
      關係，是被告所言明顯為卸責之詞，委無足採。
  四、聲明：(一)被告應將被告股東名簿內第三人丁○○名下所有
      被告之股權共333,333 股變更登記為原告丙○○名下所有
      。(二)被告應於原告丙○○提出被告舊股票133,333股交付
      被告同時，被告應將增資後所應換發之新股票333,333 股
      交付予原告丙○○。
參、被告抗辯：
  一、本件第三人丁○○已非被告股東，原告卻請求被告將其股
      份辦理變更登記予原告丙○○名下，於法無據：
    (一)按公司法第165 條係規定股份之轉讓，非將受讓人之姓名
      或名稱及住所或居所，記載於公司股東名簿，不得以其轉
      讓對抗公司。則上開規定顯為「股份轉讓未過戶前，不得
      以其轉讓對抗公司」，尚非原告於本件訴訟所得援引之請
      求權依據。且次查第三人丁○○已將其股份合法轉讓予訴
      外人乙○，現已非公司股東，就此亦有股份轉讓書、董事
      辭職書、經濟部暨被告於93年10月18日申請之股份有限公
      司變更登記事項表可稽（被證一號）。依上說明，原告訴
      請被告辦理第三人丁○○股份變更登記予原告丙○○，於
      法顯屬無據。
    (二)至於原告所主張之最高法院89年台上字第1539號判決意旨
      ，顯係指「出讓人將股票交付予其受讓人，而公司之股權
      仍登載予出讓人之情形」，而本件丁○○已不是登載在被
      告公司股東名簿上的股東，自無從辦理更名登記。退萬步
      言，即或原告主張訴外人丁○○及乙○間之股權讓渡登記
      不生效力，不得對抗原告，此亦為原告與第三人間之關係
      。
  二、本件系爭股權原係訴外人乙○讓渡予丁○○，並非原告星
      海公司出資信託登記於丁○○名下，此有股權轉讓合約書
      、付款支票、銀行支票兌領資料各乙份可稽（被證三號）
      。且查原告星海公司係88 年 、89年間由訴外人丁○○找
      原告丙○○投資，星海公司於89年2 月始有營業行為，亦
      為丙○○於台北高等行政法院訴訟判決所自認之事實（參
      被證四號）。又原告星海公司係台北縣政府於89年2 月16
      日始准予變更負責人、營業所在地、營業項目等，亦有核
      准通知書可稽（被證五號）。而訴外人乙○與丁○○於87
      年12月31日簽立合約，並於88年4 月前付清款項。是故，
      本件系爭股權之資金自與原告星海公司完全無關。原告所
      提證12號訴外人盧明錕與丙○○之匯款資料，係丙○○、
      甲○○分別於88年4 月17日分別向盧明錕、劉鶴鳴、林事
      勤、黃式俶等人讓渡之持股（參被證六號），並已於88年
      12 月31 日登記予甲○○名下。是故，該部份之股權登記
      ，尚與本件無涉。末查原告星海公司所提之轉讓傳票、證
      明書均係原告所制作之私文書，被告否認其真正，況原告
      所提上開文件之時間，當時原告星海公司已停業數年，丙○○及甲○○亦非當時星海公司之股東，也尚未完成負責
      人變更及正式營業，星海公司又豈可能出資？另丙○○與
      丁○○之匯款資料，與本件系爭股票無涉，亦不能證明系
      爭股票為星海公司出資。
  三、又公司法第267 條明定，公司發行增資新股時，原有股東
      未認購者，得公開發行或洽由特定人認購。查被告辦理增
      資新股時，訴外人甲○○及原告星海公司法定代理人丙○○均係原有股東，且並按其認股比例繳納股款，並依法取
      得其增資配股（被證七號），尚非原告星海公司所主張未
      通知其認股之情形。更何況，公司增資亟需原有股東認購
      並繳足增資股款，始得請求配發增資股份，原告明知被告
      有辦理股票增資認股，卻未主張認購，亦未繳納股款，尚
      非原告所片面主張其不知情之情形，則原告請求聲明第2
      項應由其當然取得增資配股，於法顯屬無據。更何況，公
      司法第165 條第1 項明載：「不得以其轉讓對抗公司」，
      係指未過戶前，不得向公司主張因背書受讓而享受開會及
      分派股息或紅利而言，亦經最高法院60年臺上字第817 號
      著有判例可稽。
  四、聲明：原告之訴駁回。
肆、本件之爭點及法院之判斷：原告主張訴外人丁○○名下所有
    被告股權共333,333 股之股份，已於94年6 月17日背書轉讓
    並交付股票予原告丙○○，且已完納稅捐，依公司法第164
    條規定，原告丙○○已合法取得系爭股票。然因被告刻意阻
    擾更名登記，而致未能辦妥被告之股份持有者變更登記，爰
    依公司法第165 條第1 項及民法第767 條規定請求被告應將
    第三人丁○○名下所有被告公司之股權333,333 股變更登記
    為原告丙○○名下所有等語。然被告抗辯稱訴外人丁○○已
    於93年1 月20日將系爭股份轉讓予訴外人乙○，並於被告之
    股東名簿辦妥轉讓登記，故丁○○已非登載於被告股東名簿
    上的股東，被告自無從辦理丁○○之股份變更登記予原告丙○○等語，並提出股權讓渡書、完稅證明書、董事辭職書、
    經濟部准予解任董事登記函及被告之公司變更登記資料暨股
    東名簿影本各1 件為證，核屬相符，故被告辯稱第三人丁○○已非被告股東名簿上登載之股東乙節，堪信屬實。是以本
    件首應審就之爭點，乃丁○○既已非被告股東名簿上登載之
    股東，原告逕請求被告於股東名簿上將丁○○之股份變更登
    記為原告丙○○所有，有無理由？
  一、按公司法第165 條第1 項規定：「股份之轉讓，非將受讓
      人之姓名或名稱及住所或居所，記載於公司股東名簿，不
      得以其轉讓對抗公司。」換言之，股份之轉讓，已登載於
      股東名簿者，即有對抗之效力。被告抗辯訴外人丁○○與
      乙○就系爭股份之轉讓已登載於被告之股東名簿，被告得
      以之對抗原告，非屬無據。
  二、原告雖提出系爭股票之原本，證明系爭股票由原告持有中
      ，並主張訴外人丁○○未將股票交付乙○，其2 人就系爭
      股票之讓與為不合法，不生效力云云。惟查，縱認原告之
      主張屬實，因股東名簿之記載具對抗效力，且原告主張之
      上開事實涉及訴外人丁○○及乙○間股份轉讓之權利義務
      關係，被告對於該第三人間之法律關係並無訴訟上處分權
      能，故於原告依法訴請丁○○、乙○將系爭股份回復登記
      於丁○○名下，並獲得勝訴判決確定之前，被告以股份登
      記權利人非丁○○為由對抗原告，非無理由。原告逕為請
      求被告將其股東名簿內丁○○名下之股權變更登記為原告
      丙○○所有，對被告而言，顯屬不能之給付，原告之請求
      ，尚難准許，應予駁回。
  三、原告請求被告將其股東名簿內丁○○名下之股權變更登記
      為原告丙○○所有，既無理由，則原告丙○○即不得以其
      受讓系爭股票之轉讓對抗被告，其請求被告換發新股票，
      亦無理由，應予駁回。
伍、本件事證已臻明確，兩造其餘主張陳述及所提之證據，均毋
    庸再予審酌，附此敘明。
陸、結論：原告之訴為無理由，依民事訴訟法第78條、第85條第
    1項，判決如主文。
中    華    民    國    95    年    3     月    23    日
                  民事第三庭    法  官  許月珍
以上正本係照原本作成
如對本判決上訴，須於判決送達後20日內向本院提出上訴狀
中    華    民    國    95    年    3     月    24    日
                                書記官  劉昌明


司法院資訊處製作；財團法人民間司法改革基金會備份。
